【裁判字號】    95,訴,386
【裁判日期】    951109
【裁判案由】    請求一併徵收
【裁判全文】
臺中高等行政法院判決
                                     95年度訴字第00386號
                              .
原      告  甲○○
被      告  內政部
代  表  人  乙○○
訴訟代理人  丙○○
            丁○○
上列當事人間因請求一併徵收事件，原告不服行政院中華民國95
年5月23日院臺訴字第0950085625號訴願決定，提起行政訴訟，
本院判決如下︰
    主  文
原告之訴駁回。
訴訟費用由原告負擔。
    事  實
一、事實概要：緣經濟部所屬臺灣電力股份有限公司（以下簡稱
    臺電公司）為興建彰林—草湖、埔鹽69/69仟伏輸電線路第1
    5號等5座鐵塔工程，需用彰化縣二林鎮○○段246-153地號
    內等6筆土地，由彰化縣政府報經內政部民國（下同）92年2
    月10日台內地字第0920066322號函核准徵收並一併徵收其土
    地改良物，交由彰化縣政府以92年11月14日府地權字第0920
    2130671號公告，公告期間自92年11月18日起至同年12月18
    日止。原告於92年12月11日向彰化縣政府申請一併徵收殘餘
    之彰化縣芳苑鄉○○段5-1649地號土地，請求補足補償費之
    差額云云。關於申請一併徵收部分，經彰化縣政府實地勘查
    結果，以系爭殘餘土地面積達4,089平方公尺，位於工程用
    地範圍之兩端，較小一端殘餘土地面積亦約816平方公尺，
    形勢尚完整，並無面積過小或形勢不整致不能為相當之使用
    情形，報經內政部94年2月5日台內地字第0940060353號函同
    意不予一併徵收後，據以94年2月16日府地權字第094002763
    5號函復原告。原告不服，以殘餘土地分兩端所留通道太小
    ，車輛無法進出，鐵塔在墳墓旁邊，破壞風水，請一併徵收
    殘餘土地云云，提起訴願，遭決定駁回，遂提起本件行政訴
    訟。
二、兩造之聲明：
    (一)原告聲明求為判決：
      1.訴願決定及原處分均撤銷，准予一併徵收剩餘地816平
        方公尺及地上物之補償。
      2.訴訟費用由被告負擔。
    (二)被告聲明求為判決：
      1.駁回原告之訴。
      2.訴訟費用由原告負擔。
三、兩造之陳述：
    (一)原告部分：
      1.臺電公司要徵收原告坐落於彰化縣芳苑鄉○○段5-1649
        地號土地，做為興建高壓鐵塔使用，原面積4,385平方
        公尺，經臺電公司分割出5-8012地號土地，面積為296
        平方公尺，恰好位於整塊土地中間，所剩土地兩端沒有
        通道可通行。經原告提出異議，臺電公司修改電塔位置
        後，仍無足夠寬度供農機進出耕作。
      2.為了證實通道有多寬，於95年7月10日下午2點30分委請
        二林地政事務所前去測量定位，所得通道之寬度為2公
        尺。此次臺電公司也派人員會同辦理，確實為2公尺毫
        無異議，而非5.8公尺。顯然臺電公司引用錯誤之資料
        讓官員誤判，作出不利原告之判斷。縱然徵收條例第8
        條第1項第1款規定，但是情、理皆要顧到實際之情形，
        不能因而損害原告之權利。
      3.原告請求一併徵收是針對816平方公尺這部分，而非整
        筆土地，行政院訴願決定誤認為全部是錯誤之認知。81
        6平方公尺土地上有原告先父之墓及農作物，故請求准
        予徵收補償，以利遷移。
    (二)被告部分：
      1.按徵收土地之殘餘部分面積過小或形勢不整，致不能為
        相當之使用者，所有權人得於徵收公告之日起一年內向
        該管直轄市或縣（市）主管機關申請一併徵收，逾期不
        予受理，為土地徵收條例第8條第1項第1款所明定。另
        按上開規定申請一併徵收殘餘土地，由直轄市或縣（市
        ）主管機關會同需用土地人、申請人及其他有關機關實
        地勘查，做成勘查紀錄；合於規定者，由直轄市或縣（
        市）主管機關轉需用土地人報請中央主管機關核准之；
        不合規定者，由直轄市或縣（市）主管機關報請中央主
        管機關核定後，將處理結果函復申請人。但申請人其申
        請已逾法定期間者，免實地勘查，逕由直轄市或縣（市
        ）主管機關報請中央主管機關核定後，將處理結果函復
        申請人，同條例施行細則第7條亦有明文。
      2.本案經原告92年12月11日申請一併徵收彰化縣芳苑鄉○
        ○段5-1649地號土地，經彰化縣政府依上開規定於93年
        3月17日，會同相關單位、需地機關實地勘查，並擬具
        處理意見函送被告。經被告土地徵收審議委員會第114
        次會議決議：「不予一併徵收」，其決議理由：「本案
        既經彰化縣政府依規定會同需用土地人及有關機關會勘
        後，認為『申請人甲○○先生申請一併徵收本案芳苑鄉
        ○○段5-1649地號土地，位於工程用地外圍，面積為4,
        089平方公尺，面積仍大，剩餘土地位於工程用地範圍
        之兩端（兩端剩餘地仍相連接，較小一端剩餘地面積尚
        大，約有816平方公尺），兩塊剩餘地形勢尚完整，並
        不符合土地徵收條例第8條第1項第1款徵收土地之殘餘
        部分面積過小或形勢不整，致不能為相當之使用者之規
        定。』同意彰化縣政府所擬意見，不予一併徵收。」並
        經被告94年2月5日台內地字第0940060353號函復彰化縣
        政府：「‧‧‧同意彰化縣政府所擬意見，不予一併徵
        收。」於法並無不合。
      3.至原告所指申請一併徵收標的僅剩餘土地一部分、鐵塔
        徵收後所留通道過小等節，前經臺電公司輸變電工程處
        中區施工處93年7月15日D中區字第09307061811號函略
        以：「有關林君訴求彰化縣芳苑鄉○○段5-1649地號東
        邊土地要求一併徵購乙事，本公司業於93年6月25日邀
        集業主實地勘查，惟因該東邊土地面積尚大約816平方
        公尺，所請一併徵購實與規定不符，至鐵塔設施影響機
        械耕作乙節，本公司已預留5.8公尺之通道，供機耕出
        入，將不影響渠土地耕作。旨述鐵塔用地本公司前已支
        付先行施工獎勵金並由林君出具土地使用權同意書與本
        公司。」另經彰化縣政府95年8月4日府地權字第095014
        7059號函補充說明略以﹕「‧‧‧二、查案內徵收土地
        芳苑鄉○○段5-8012地號與同段5-1649地號地籍線，經
        二林地政事務所測量後最短距離為2公尺，惟臺灣電力
        股份有限公司所稱5.8公尺，係指鐵塔並未依地籍線興
        建，仍預留約3.8公尺寬度〈全寬約5.8公尺）通道供機
        器耕作車出入（詳如臺電鐵塔基地圖影本），將不影響
        農地耕作。三、土地所有權人所有土地草湖段5-1649地
        號，面積約816平方公尺，形勢尚完整，且仍相連接，
        不符土地徵收條例第8條規定‧‧‧。」
      4.綜上論結，原告之訴為無理由，請求判決駁回原告之訴
        。
    理  由
一、按「有下列各款情形之一者，所有權人得於徵收公告之日起
    一年內向該管直轄市或縣（市）主管機關申請一併徵收，逾
    期不予受理：一、徵收土地之殘餘部分面積過小或形勢不整
    ，致不能為相當之使用者。二、徵收建築改良物之殘餘部分
    不能為相當之使用者。」、「依本條例第八條第一項規定申
    請一併徵收殘餘土地或建築改良物案件，由直轄市或縣（市
    ）主管機關會同需用土地人、申請人及其他有關機關實地勘
    查，做成勘查紀錄；合於規定者，由直轄市或縣（市）主管
    機關轉需用土地人報請中央主管機關核准之；不合規定者，
    由直轄市或縣（市）主管機關報請中央主管機關核定後，將
    處理結果函復申請人。但申請人其申請已逾法定期間者，免
    實地勘查，逕由直轄市或縣（市）主管機關報請中央主管機
    關核定後，將處理結果函復申請人。」為按土地徵收條例第
    8條第1項及同條例施行細則第7條第1項所明定。
二、查經濟部所屬臺灣電力股份有限公司，為興建彰林—草湖、
    埔鹽69/69仟伏輸電線路第15號等5座鐵塔工程，需用彰化縣
    二林鎮○○段246-153地號內等6筆土地，由彰化縣政府報經
    內政部92年2月10日台內地字第0920066322號函核准徵收並
    一併徵收其土地改良物，交由彰化縣政府以92年11月14日府
    地權字第09202130671號公告，公告期間自92年11月18日起
    至同年12月18日止。原告於92年12月11日向彰化縣政府申請
    一併徵收殘餘之彰化縣芳苑鄉○○段5-1649地號土地，請求
    補足補償費之差額。有關申請一併徵收部分，經彰化縣政府
    實地勘查結果，以系爭殘餘土地面積達4,089平方公尺，位
    於工程用地範圍之兩端，較小一端殘餘土地面積亦約816平
    方公尺，形勢尚完整，並無面積過小或形勢不整致不能為相
    當之使用情形，報經內政部94年2月5日台內地字第09400603
    53號函同意不予一併徵收後，據以94年2月16日府地權字第0
    940027635號函復原告等情，為兩造所不爭執，並有內政部9
    2年2月10日台內地字第0920066322號函、彰化縣政府以92年
    11月14日府地權字第09202130671號公告、徵收土地清冊、
    徵收土地地價補償清冊、異議書彰化縣政府93年3月8日府地
    權字第0930042204號函、一併徵收會勘紀錄、現場照片6張
    、彰化縣政府93年4月7日府地權字第0930065081號函、內政
    部94年2月5日台內地字第0940060353號函、彰化縣政府94年
    2月16日府地權字第0940027635號函附於原處分卷及本院卷
    可稽（見原處分卷第23頁至第45頁、本院卷第56頁至第63頁
    ）。揆諸前揭規定，原處分並無違誤。
三、原告起訴時主張：臺電公司徵收原告所有坐落於彰化縣芳苑
    鄉○○段5-1649地號土地，做為興建高壓鐵塔使用，原面積
    4,385平方公尺，經分割出5-8012地號土地，面積為296平方
    公尺，恰好位於整塊土地中間，所剩土地兩端沒有通道可通
    行，經原告提出異議，臺電公司修改電塔位置後，仍無足夠
    寬度供農機進出耕作，為此於95年7月10日下午2點30分委請
    二林地政事務所前去測量定位，所得通道之寬度為2公尺。
    臺電公司派人員會同辦理，確實為2公尺亦無異議，而非5.8
    公尺，臺電公司顯然引用錯誤之資料讓官員誤判，而作出不
    利原告之判斷，縱然徵收條例第8條第1項第1款有規定，但
    情、理皆要顧到實際之情形，不能因而損害原告之權利，原
    告所請求一併徵收是針對816平方公尺這部分，而非整筆土
    地，行政院訴願決定誤認為全部是錯誤之認知，況816平方
    公尺土地上有原告先父之墓及農作物，故請求准予徵收補償
    ，以利遷移云云，然查：
    (一)原告於92年12月11日申請一併徵收彰化縣芳苑鄉○○段5-
      1649地號土地，經彰化縣政府依上開土地徵收條例及其施
      行細則之規定於93年3月17日，會同相關單位、需地機關
      實地勘查，並擬具處理意見函送被告。經被告土地徵收審
      議委員會第114次會議決議：「不予一併徵收」，其決議
      理由為「本案既經彰化縣政府依規定會同需用土地人及有
      關機關會勘後，認為『申請人甲○○先生申請一併徵收本
      案芳苑鄉○○段5-1649地號土地，位於工程用地外圍，面
      積為4,089平方公尺，面積仍大，剩餘土地位於工程用地
      範圍之兩端（兩端剩餘地仍相連接，較小一端剩餘地面積
      尚大，約有816平方公尺），兩塊剩餘地形勢尚完整，並
      不符合土地徵收條例第8條第1項第1款徵收土地之殘餘部
      分面積過小或形勢不整，致不能為相當之使用者之規定。
      』同意彰化縣政府所擬意見，不予一併徵收。」並經被告
      94年2月5日台內地字第0940060353號函復彰化縣政府：「
      ‧‧‧同意彰化縣政府所擬意見，不予一併徵收。」（見
      原處分卷第1頁至第14頁），原處分並無違誤，已如前述
      。
    (二)原告主張所申請一併徵收標的僅剩餘土地一部分、鐵塔徵
      收後所留通道過小，不利通行及耕作部分，查臺電公司輸
      變電工程處中區施工處93年7月15日D中區字第0930706181
      1號函略以：「有關林君訴求彰化縣芳苑鄉○○段5-1649
      地號東邊土地要求一併徵購乙事，本公司業於93年6月25
      日邀集業主實地勘查，惟因該東邊土地面積尚大約816平
      方公尺，所請一併徵購實與規定不符，至鐵塔設施影響機
      械耕作乙節，本公司已預留5.8公尺之通道，供機耕出入
      ，將不影響渠土地耕作。旨述鐵塔用地本公司前已支付先
      行施工獎勵金並由林君出具土地使用權同意書與本公司。
      」（見本院卷第65頁及第66頁），彰化縣政府95年8月4日
      府地權字第0950147059號函補充說明亦以：「‧‧‧二、
      查案內徵收土地芳苑鄉○○段5-8012地號與同段5-1649地
      號地籍線，經二林地政事務所測量後最短距離為2公尺，
      惟臺灣電力股份有限公司所稱5.8公尺，係指鐵塔並未依
      地籍線興建，仍預留約3.8公尺寬度〈全寬約5.8公尺）通
      道供機器耕作車出入（詳如臺電鐵塔基地圖影本），將不
      影響農地耕作。三、土地所有權人所有土地草湖段5-1649
      地號，面積約816平方公尺，形勢尚完整，且仍相連接，
      不符土地徵收條例第8條規定‧‧‧。」（見本院卷第28
      頁至第30頁）。而原告所有之彰化縣芳苑鄉○○段5-1649
      地號土地面積原為4,385平方公尺，經徵收296平方公尺，
      其殘餘面積為4,089平方公尺，位於經徵收之工程用地範
      圍之兩端，較小一端面積亦達816平方公尺，為原告所不
      爭執，面積並無過小之情事，兩端所殘餘土地形勢完整，
      之間所留通道約5.8公尺（即從電塔基座之基樁開始起算
      至基地界標約3.8公尺，加上基地界標至邊界約2公尺），
      耕作機械應可出入，不影響土地耕作，得為相當之使用，
      殘餘較大土地之部分面積為3273平方公尺（即0000－000
      ），有道路可至該土地，而較小土地面積816平方公公尺
      部分（內有原告父親之墳墓一座），其旁雖有一條寬2.6
      公尺之灌溉排水溝，惟鄰地均以水泥蓋為橋而通行以利耕
      作，被告稱台電公司人員亦承諾於該排水溝作一水泥橋，
      並無不利於通行或耕作等情，業據本院受命法官勘驗明確
      ，此有勘驗筆錄、勘驗現場略圖及現場照片9張附卷可參
      （見本院卷第97頁至第107頁），原告上開主張自非可採
      。
四、綜上所述，原告所訴均非可取，本件原處分，並無違誤，訴
    願決定予以駁回，亦無不合，原告訴請撤銷並請求准予一併
    徵收剩餘地816平方公尺及地上物之補償，為無理由，應予
    駁回。本件事證已臻明確，兩造其餘之陳述及舉證，不影響
    於本判決之認定，爰不一一論述，併予敘明。
據上論結，本件原告之訴為無理由，依行政訴訟法第195條第1項
後段、第98條第3項前段，判決如主文。
中    華    民    國    95    年    11    月    9     日
                  第三庭審判長法  官  王  茂  修
                              法  官  林  金  本
                              法  官  莊  金  昌
以上正本證明與原本無異。
如不服本判決，應於判決送達後20日內向本院提出上訴書狀，其
未表明上訴理由者，應於提起上訴後20日內向本院提出上訴理由
書（須依對造人數附具繕本）；如於本判決宣示或公告後送達前
提起上訴者，應於判決送達後20日內補提上訴理由書（須附繕本
）。未表明上訴理由者，逕以裁定駁回。
提起上訴應預繳送達用雙掛號郵票390元（34元及5元郵票各10份
)。
中    華    民    國    95    年    11    月    9     日
                              書記官  凌  雲  霄


司法院資訊處製作；財團法人民間司法改革基金會備份。
